【裁判字號】    97,交抗,1831
【裁判日期】    971209
【裁判案由】    違反道路交通管理處罰條例
【裁判全文】
臺灣高等法院交通事件裁定            97年度交抗字第1831號
抗告人  即  交通部公路總局臺北區監理所板橋監理站
原處分機關
受處分  人  甲○○
上列抗告人因受處分人違反道路交通管理處罰條例案件，不服臺
灣桃園地方法院，中華民國97年10月15日所為裁定（97年度交聲
字第1385號），提起抗告，本院裁定如下：
    主  文
抗告駁回。
    理  由
一、按汽車駕駛人，駕駛汽車經測試檢定酒精濃度超過規定標準
    者，處新臺幣（下同）1 萬5,000 元以上6 萬元以下罰鍰，
    並當場移置保管該汽車及吊扣其駕駛執照1 年；又汽車駕駛
    人有第35條第1 項規定之情形者，應接受道路交通安全講習
    ，道路交通管理處罰條例第35條第1 項第1 款、第24條第1
    項第2 款分別定有明文。再汽車駕駛人，因違反本條例及道
    路交通安全規則之規定，受吊銷駕駛執照處分時，吊銷其持
    有各級車類之駕駛執照，道路交通管理處罰條例第68條亦定
    有明文。
二、次按道路交通管理處罰條例第68條已於94年12月14日修正，
    查其修正過程與修正條文，立法委員認為原條文「汽車駕駛
    人，因違反本條例及道路交通安全規則之規定，受吊扣或吊
    銷駕駛執照處分時，受吊扣或吊銷其持有各級車類之駕駛執
    照」將違法或違規駕駛人所持有各級車類之駕駛執照一併吊
    扣或吊銷，失之過酷，對於人民工作與生活影響過鉅，有違
    比例原則，經與交通部協商後，乃將其中「受吊扣處分者，
    吊扣其持有各級車類之駕駛執照」部分之規定刪除。是駕駛
    人違反道路交通管理處罰條例第35條第1 項第1 款之規定而
    受吊扣駕駛執照處分時，依修正後同法第68條規定並參照其
    修正意旨，應僅得吊扣違規或違法當時駕駛車類之駕駛執照
    。又酒醉駕車行為均製造法所不容許之風險，以風險製造之
    立場觀之，並不因駕駛車輛種類之不同，而有所差別，但從
    風險實現之觀點而言，酒醉駕駛車類之不同，其對於交通安
    全衍生之實害結果也有所差異，如駕駛人駕駛低一級之車類
    違反本條例之規定時，不論其所造成之實害結果，而一律吊
    扣駕駛人所持有之各類駕照，亦有違反相同事件相同處理，
    不同事件不同處理之平等原則（本院暨所屬法院97年法律座
    談會刑事類提案第40號討論暨審查意見同此意旨）。是參諸
    上開道路交通管理處罰條例第68條之修正過程與修正理由，
    行為人有道路交通管理處罰條例第35條第1 項第1 款所規定
    之違規行為，須吊扣駕駛執照時，應僅能吊扣行為人違法或
    違規當時駕駛車輛所憑之駕駛執照，不得再吊扣行為人所持
    有、與駕駛違規車輛無關之其他各級車類駕駛執照。
三、原裁定意旨略以：
（一）抗告人即受處分人於於民國（下同）97年7 月17日上午9
      時31分許駕駛車牌號碼RIS－343號輕型機車，行經臺北縣
      新莊市○○路138 號，因「酒後駕車（經測定值為0.42mg
      /L）」之違規行為，經臺北縣政府警察局新莊分局員警舉
      發，並依法填製北縣警交字第C00000000 號舉發違反道路
      交通管理事件通知單，嗣該員警將本件舉發通知單移送原
      處分機關處理，原處分機關經調查後仍認定抗告人有前開
      違規行為而對之予以裁處罰鍰3 萬元，吊扣駕駛執照（小
      型車）12個月，並施以道路交通安全講習之事實，為受處
      分人所不爭執，並有本件舉發通知單、裁決書、公路監理
      電子閘門證號查詢汽車駕駛人等件在卷可參，是此部分之
      事實自堪認定。
（二）再道路交通管理處罰條例第68條業於94年12月14日修正，
      並自95年3 月1 日施行，修正前之道路交通管理處罰條例
      第68條規定：「汽車駕駛人，因違反本條例及道路交通安
      全規則之規定，受吊扣或吊銷駕駛執照處分時，吊扣或吊
      銷其持有各級車類之駕駛執照」，其立法意旨在於違規行
      為對道路交通秩序之維持及道路交通安全已生較大之影響
      ，故規定吊扣或吊銷其持有各級車類之駕駛執照，以限制
      其繼續駕車行駛道路之權利，其係屬駕駛行為之限制，並
      不因所持駕駛執照種類不同而有所差異。而修正後之道路
      交通管理處罰條例第68條規定：「汽車駕駛人，因違反本
      條例及道路交通安全規則之規定，受吊銷駕駛執照處分時
      ，吊銷其持有各級車類之駕駛執照」，其立法理由略以：
      「原條文將違法或違規駕駛人所持有各級車類之駕駛執照
      一併吊扣或吊銷，失之過酷，影響人民工作及生活甚鉅，
      爰修正之」等語。故依修正後道路交通管理處罰條例第68
      條之規定觀之，受吊扣駕駛執照處分，不再吊扣其持有各
      級車類之駕駛執照，僅於受吊銷駕駛執照處分時，始吊銷
      其持有各級車類之駕駛執照，而限縮修正前條文之適用範
      圍，即受吊扣駕駛執照處分，不在本條規定適用之列。是
      依上開規定受吊銷駕照處分者，仍維持吊銷其持有各級車
      類之駕駛執照，至於受吊扣駕照處分者，則僅吊扣其違法
      或違規當時所駕駛車輛之駕駛執照，不再吊扣其持有各級
      車類之駕駛執照，其理甚明。經查，本件受處分人上開酒
      後駕車之違規，係發生於97年7 月17日，自應適用修正後
      之道路交通管理處罰條例第68條規定，而修正後道路交通
      管理處罰條例第68條之規定，既將「吊扣」等字刪除，是
      依上開說明，抗告人因酒後駕車受而吊扣駕駛執照處分時
      ，自不得再吊扣其持有各級車類之駕駛執照，故原處分機
      關為吊扣駕駛執照之處分時，應就受處分人所應吊扣之駕
      駛執照種類予以限定，始符合依法行政原則。本件受處分
      人於上開酒後駕車違規行為時，係騎駛輕型機車，此有上
      開舉發違反道路交通管理事件通知單附卷可憑，其依法所
      受之處分應為限制其騎乘輕型機車之權利，即應吊扣其輕
      型機器腳踏車之駕駛執照，自不能越級限制其駕駛普通小
      型車之權利。今原處分機關對於受處分人酒後駕車之違規
      行為，依道路交通管理處罰條例第35條第1 項第1 款規定
      而為裁處吊扣受處分人駕駛執照時，因受處分人並未領有
      輕型機器腳踏車之駕駛執照，僅領有普通小型車汽車之駕
      駛執照，從而，裁處吊扣受處分人普通小型車汽車駕駛執
      照，此有公路監理電子閘門證號查詢汽車駕駛人1 紙、交
      通部公路總局臺北區監理所板橋監理站對違反道路交通管
      理事件不服裁決聲明異議案件移送書在卷可憑，依上所述
      ，此項裁處於法即有未合，自堪認定。
（三）至公路機關因汽車駕駛人取得高一級車類之駕駛資格者，
      並准其駕駛較低級車類之車輛，而已領有小型車駕駛執照
      者，得駕駛輕型機器腳踏車的規定，而於實務上僅逐級核
      給汽車駕駛執照1 張，致持有小客車駕駛執照者，因騎乘
      輕型機器腳踏車違規，而須吊扣輕型機器腳踏車駕駛執照
      時，產生技術層面之困難，惟行政機關本應時時因應法令
      之變更，而精進其行政執行成效，斷不得因技術層面之困
      難，而置相關法令於不顧，甚或逾越比例原則，是技術層
      面的問題，要難據為原處分並無不當之理由，併此敘明。
（四）綜上所述，受處分人確有上開酒後駕車之違規行為，原處
      分機關依道路交通管理處罰條例第35條第1 項第1 款、道
      路交通管理事件統一裁罰基準表規定，裁處受處分人罰鍰
      3 萬元，並依同條例第24條第1 項第2 款規定施以道安講
      習處分，核無違誤，然原處分機關未審酌「吊扣駕駛執照
      12個月」規範之目的，在受處分人未領有輕型機器腳踏車
      駕駛執照之情況下，而為吊扣受處分人小型車駕駛執照12
      個月部分之裁決，難認合法，業如前述，因本件酒後駕車
      部分為一個違規行為，罰鍰與吊扣處分無從區分，受處分
      人雖未於異議聲明狀中對於酒後駕車罰鍰及道安講習部分
      提出異議，惟依道路交通管理處罰條例第89條規定，法院
      處理交通事件，準用刑事訴訟法第348 條之規定，則原處
      分關於前開部分與吊扣小型車汽車駕駛執照部分有全部及
      一部關係，應認均為異議聲明之效力所及，本院自得併為
      審酌，從而，受處分人提起本件聲明異議，為有理由，應
      由本院將原處分撤銷，裁處受處分人即汽車駕駛人，駕駛
      汽車經測試檢定酒精濃度超過規定標準，處罰鍰新臺幣3
      萬元，並應接受道路交通安全講習，以期適法等語。
四、抗告意旨略以：
（一）「汽車駕駛人，駕駛汽車經測試檢定有下定情形之一者，
      處1 萬5 千元以上6 萬元以下罰鍰，並當場移置保管該汽
      車及吊扣其駕駛執照1 年…一酒精濃度超過規定標準…。
      」為道路交通管理處罰條例第35條第1 項第1 款所規定；
      又「『未領有機器腳踏車駕駛執照，汽車駕駛執照吊扣期
      間駕駛機器腳踏車』之違規處罰適用條款之議題一節，查
      就道路交通管理處罰條例所稱『吊銷』或『註銷』方為消
      滅資格效力之處分，上開會議所持『駕駛執照吊扣期間屬
      無效駕駛執照』之見解，並不妥適」此有交通部95年10月
      2 日交路字第0950051192號函可資參照；另「未領有機器
      腳踏車駕駛執照之駕駛人，於汽車駕駛執照吊扣期間駕駛
      機器腳踏車者，仍應適用到路交通管理處罰條例第21條第
      1 項第5 款之規定」，此亦有交通部公路總局95年9 月14
      日路監交字第0951005442A 號函釋可參；另「查有關已領
      有汽、機車駕駛執照之駕駛人，其駕車有違反道路交通管
      理處罰條例第35條之行為者，當依該條例規定，處以罰鍰
      及吊扣（銷）駕駛執照之處分，…。」為交通部94年9 月
      15日交路字第0940051433號函、95年5 月3 日交路字第09
      50030639號函均有函釋，合先敘明。
（二）本件抗告人甲○○97年7 月17日上午9 時31分許，駕駛QV
      R-112 號輕型機車，經臺北縣政府警察局土城分局警員以
      第C00000000 號通知單，當場舉發「酒後駕車經測酒精濃
      度為0.42MG/L」，抗告人對上開違規事實並無爭執。
（三）前揭條例第68條規定：「受吊銷駕駛執照時，吊銷其持有
      各級車類之駕駛執照」，查現行駕駛執照種類依照道路交
      通安全規則第53條規定計有15種，除國際駕照外，一般民
      眾最多將持有機器腳踏車（簡稱機車）及四輪以上汽車（
      簡稱汽車）駕駛執照（簡稱駕照），而94年12月28日修正
      前揭條文時，係將若受吊扣駕照，應將前開最多2 種車類
      （機車、汽車）駕照吊扣，而不問其駕駛車種為何，而修
      正後僅保留吊銷時，不問其駕駛車種為何，均將其持有機
      車、汽車駕照吊銷，上開第68條修正前後均未將若僅持有
      1 種駕駛執照時，不得吊扣其駕照（交通部89年8 月30日
      交路字第008861號、94年9 月15日交路字第0940051433號
      函參照），而原審裁定理由四（二）【抗告意指誤載為理
      由三（二）】之解釋尚嫌率斷。
（四）原審裁定書理由四（二）「…現行之上開規定應係明示排
      除『吊扣駕駛執照處分時，吊扣其持有各級車類之駕駛執
      照』之規定，而僅餘『吊銷駕駛執照處分時，始吊扣其持
      有各級車類之駕駛執照』之規定，上開條例第35條第1 項
      第1 款已明定汽車駕駛人酒精濃度超過規定標準須吊扣其
      駕駛執照1 年，現行條文針對吊扣時自依其條例第35條規
      定處罰，係限制其駕駛資格，而與剝奪人民駕駛資格之吊
      銷處分不同，又持汽車駕駛執照係可駕駛輕型機車，抗告
      人並未考領機器腳踏車駕駛執照，本案又係騎乘輕型機車
      違規，其汽車駕駛執照為其駕車之許可憑證，既為其許可
      憑證，自應依其條例第35條第1 項第1 款吊扣其汽車駕駛
      執照1 年（臺灣高等法院97年交抗字第118 號裁定同此意
      旨），又修正前上揭條例已規定該條款之罰鍰不得依同條
      例第65條第1 項第3 款易處吊扣駕駛執照（後因易處吊扣
      制度，形成處罰漏洞，且日趨浮濫，無法達到處罰目的，
      已廢止該條文），由此可知違反上揭條例除處以罰鍰外，
      尚須吊扣其駕駛執照，而原審將第35條處罰割裂適用，實
      有不妥。
（五）綜上所述，原審裁定撤銷關於吊扣駕駛執照12個月部分之
      處分，應非妥適。為有效遏阻駕駛人酒後駕車之重大違規
      行為，以維持本條例之公正性，爰請鈞院將原裁定撤銷云
      云。
五、經查：原處分機關就抗告人駕駛輕型機車而有呼氣酒精濃度
    超過規定標準之違規行為，對抗告人處以「吊扣駕駛執照（
    自用小客車）12個月」之處分，顯有違反憲法上「平等原則
    」、「比例原則」及修正後道路交通管理處罰條例第68 條
    之規定等情，業經原審裁定詳敘理由如前。且查道路交通管
    理處罰條例第68條之修正過程與修正條文，立法委員認為原
    條文「汽車駕駛人，因違反本條例及道路交通安全規則之規
    定，受吊扣或吊銷駕駛執照處分時，受吊扣或吊銷其持有各
    級車類之駕駛執照」將違法或違規駕駛人所持有各級車類之
    駕駛執照一併吊銷或吊扣，失之過酷，對於人民工作與生活
    影響過鉅，有違比例原則，經與交通部協商後，乃將其中「
    受吊扣處分者，吊扣其持有各級車類之駕駛執照」部分之規
    定刪除。揆諸前揭說明，駕駛人違反道路交通管理處罰條例
    第35條第1 項第1 款之規定而受吊扣駕駛執照處分時，依修
    正後同法第68條規定並參照其修正意旨，應僅得吊扣違規或
    違法當時所「駕駛車類」之駕駛執照，否則將造成同一違規
    或違法行為，因受處分人所持憑之駕駛執照種類不同，即異
    其處分之結果，而有違相同事件相同處理，不同事件不同處
    理之平等原則。從而，原審認為抗告人此部分聲明異議為有
    理由，撤銷原處分，並就原處分機關對於受處分人處以「吊
    扣駕駛執照（自用小客車）12個月」之處分，不另諭知不罰
    ，經核原審裁定認事用法並無不合。另按法官依據法律獨立
    審判，憲法第80條定有明文。各機關依其職掌就有關法規為
    釋示之行政命令，法官於審判案件時，固可予以引用，但仍
    得依據法律，表示適當之不同見解，並不受其拘束；司法行
    政機關所發司法行政上之命令，如涉及審判上之法律見解，
    僅供法官參考，法官於審判案件時，亦不受其拘束（司法院
    大法官會議解釋釋字第216 號解釋亦同此意旨）。抗告人為
    本件裁處時，固有交通部94年9 月15日交路字第0940051433
    號、89年8 月30日交路89字第008861號等函釋，及本院97年
    度交抗字第118 號裁定之理由作為依據；惟依上開大法官會
    議解釋釋字第216 號解釋意旨，交通部上開函釋及本院前開
    裁定，僅得供本院參考，本院並不受其拘束，附此敘明。綜
    上所述，本件抗告並無理由，應予駁回。
據上論斷，依道路交通案件處理辦法第26條、道路交通管理處罰
條例第89條、刑事訴訟法第412 條，裁定如主文
中    華    民    國    97    年    12    月    9     日
                  刑事第三庭審判長法  官  蔡秀雄
                                  法  官  許文章
                                  法  官  謝靜恒
以上正本證明與原本無異。
不得再抗告。
                                  書記官  陳珮茹
中    華    民    國    97    年    12    月    9     日


司法院資訊處製作；財團法人民間司法改革基金會備份。
